# 求助陈版及各位高手：关于或有对价的会计处理

提问人：春暖花开 2011 时间：2012-07-26 20:55:56
某上市公司甲公司以现金8,000.00万元为对价收购乙公司（民营企业）全部股权，同时甲公司与乙公司股东签订的股权转让协议约定：（ 1 ）在甲公司收购乙公司后的第一个完整的会计年度，如乙公司当年度利润总额达到或超过2,000.00万元，甲公司将另行支付乙公司股东股权收购款1,000.00万元；如乙公司利润总额在1,500万元—2,000万元之间，则甲公司将另行支付乙公司股东股权收购款600.00万元。（ 2 ）在甲公司收购乙公司后的第二个完整的会计年度，如乙公司当年度利润总额达到或超过2,500.00万元，甲公司将另行支付乙公司股东股权收购款800.00万元；如乙公司利润总额在2,000万元—2,500万元之间，则甲公司将另行支付乙公司股东股权收购款400.00万元。甲公司收购乙公司后，乙公司原有股东仍在乙公司任职总经理、副总经理等职务，负责乙公司的日常运营。 问题：一、（ 1 ）假设不考虑乙公司原有股东仍在乙公司任职的影响，合并日甲公司“长期股权投资—乙公司”按9,800.00万元确认吗？
（ 2 ）如收购完成后的第一个会计年度乙公司利润总额为1,800.00万元，甲公司支付乙公司原股东600.00万元，原确认的第一个会计年度应付股权转让款1000.00万元与实际支付的价款600.00万元之间的差额400.00万元调整甲公司当期损益吗？如是，应计入那个会计科目较为妥当？ 二、如股权转让协议约定，如乙公司原股东在协议约定的期间内从乙公司离职，则股权转让协议约定的或有对价条款即失效，那么是否可根据该股权转让协议的经济实质，将第一、二会计年度甲公司支付的或有对价认定为其对乙公司高管的责任奖金哪？即在合并日，甲公司确认对乙公司的合并成本为8,000.00万元？谢谢！

回答人：chenyiwei
回复 春暖花开 2011 的帖子
关于这两个问题的解答，都可以参考我 2010 年下半年的《企业会计准则解释第 4 号》培训课件。
1 、或有对价的初始计量金额应当是其在购买日的公允价值。在本案例中，购买方应当基于购买日实际存在的状态和情况，对购买日后两年内被购买方的盈利作出预测，据以对未来应付金额作出最佳估计，并按照该最佳估计金额确认为预计负债。后续预计负债金额与实际结果的差异作为会计估计变更处理，调整各该期间的损益。 实务中，为了防止后续公允价值调整对利润的不利影响，企业通常倾向于在初始确认时按照可能支付的最高金额计量或有对价。但是，这样做可能导致所确认的商誉增加，从而增加未来期间的商誉减值测试压力。如果最终实际支付的或有对价金额小于初始计量金额（例如，由于未达到原先设定的盈利目标），则可能表明商誉已经减值。
2 、该问题是如何区分向原股东支付的款项是合并对价还是换取其未来继续提供服务的报酬，相关指引可参考IFRS 3（ 2008 ）第B55段。某大的技术立场认为：一旦提前终止服务则无权获得全部或部分该等款项——表明属于换取其未来继续提供服务的报酬的结论性证据。

回答人：chenyiwei
回复 airbit 的帖子
不能过于形式化的理解。我理解区分或有对价和少数股东损益的主要判断标准是：该项安排是否为在控制权转移的相关合同中一并约定的、且受益人为原股东（转让方）的利益调整安排；是一次性的交易安排还是在较长时间内持续有效；金额的计算是否与交易后原转让方所持剩余股份对应的损益明显不对应，而与所转让的股权对应关系较明显；等等。而不是看由谁直接支付。当然有时的分类也并不总是很清晰。

回答人：chenyiwei
回复 gaoaimin 的帖子
1 、企业合并中或有对价的确认不执行CAS 13或者IAS 37。只要或有对价的公允价值可以可靠计量的，即应确认，不再单独考虑其支付的可能性。当然，支付的可能性在计算公允价值时已经纳入估值公式了。
2 、商誉按照正常的计算公式计算。你说的问题 2 中的情况，在合并报表层面实际上是少数股东和母公司之间的权益性交易，合并报表层面体现为借记少数股东权益，贷记资本公积。

回答人：chenyiwei
回复 ying0518 的帖子
基本赞同你的意见。从你说的情况看，该项收购可以分解为两部分，即收购一个研发团队和收购一个研发中项目。前者属于购买业务，而后者属于购买资产，并且这两者并非捆绑的一揽子交易，可以看作是与企业合并同时完成的另一项购买资产交易。在此思路下，由于或有对价完全取决于该项资产的未来状态，因此不属于企业合并中的或有对价，而是资产购买的或有对价。因此，该项或有对价不适用企业合并准则处理，而是按照《企业会计准则第 13 号——或有事项》规定的原则处理。在或有事项准则下，由于该项或有对价支付的条件是未来能否取得专利，因此是基于该项资产的未来状况，不属于由过去的交易或事项导致的现时义务，因此当前购买日可以不确认为预计负债，到后续条件满足时确认，并相应作为可资本化的后续支出计入无形资产成本。

回答人：chenyiwei
回复 ying0518 的帖子
1 、我理解收购一个团队主要是着眼于其未来的研发能力。同时收购该团队的研发中项目，与收购团队本身可以在一定程度上互相分离。
2 、在未来事项发生时支付的款项，是基于该资产在未来发生的状态的变化，这种状态的变化可以增加未来经济利益流入的能力，因此我理解与历史成本原则并不矛盾，相当于可以资本化的后续支出。

提问人：春暖花开 2011 时间：2012-07-28 22:00:35
回复 chenyiwei 的帖子
陈版您好，您 2010 年下半年的《企业会计准则解释第 4 号》培训课件在哪儿可以查到，我想学习一下，谢谢！

回答人：chenyiwei
这个资料在网上流传很多，视野也有，你在论坛和ishare以“会计准则最新发展培训班”为关键字搜索一下即可。

提问人：ying0518 时间：2013-01-15 22:30:22
回复 chenyiwei 的帖子
谢谢陈版回复，还有疑问
普华永道的国际财务报告准则实务指引第二十五章25.249示例 1 ，以现金进行支付的或有对价，是主体A购买小型公司并获取两项重要的尚在进行中得开发项目，支付 20 ，若其中一项在 10 年内获得了FDA批准，将再支付 30 ，书中认为主体A负有向小公司所有者支付现金的合同义务，但公允价值将取决于获得监管机构批准的概率大小 这个例子和我提到的情况比较类似，该如何理解？

回答人：chenyiwei
能否提供一下原文？谢谢！

提问人：ying0518 时间：2013-1-16 09:52:14

回答人：chenyiwei
我理解业务合并和资产购买的或有对价处理原则还是有差异的。此处书中可能是把“正在进行中的开发项目”的收购作为业务合并的一部分，而我的理解是单独作为一项资产购买，由此导致了差异。

提问人：ying0518 时间：2013-01-17 14:19:22
陈版，如果是购买非业务资产，相关或有对价按或有事项准则被认定为潜在义务而无需确认，但如果是业务合并，这种潜在义务就被被认定为现时义务了，而且后续计量公允价值的差异只能计入损益，那 8 楼的案例，若被认定为业务合并，最合理的做法是全额确认或有对价了 感觉这样怪怪的，为什么被认定为业务合并之后的做法会确认潜在义务的公允价值？

回答人：chenyiwei
个人理解，因为前段时间IASB讨论过要修改IAS 37，虽有征求意见稿但尚未正式生效，所以仍然延用原先的规定；而企业合并强调以对价的公允价值计量，所以相当于提前采用了新的理念，这两者确实存在逻辑不一致的情况。

提问人：jxq425 时间：2014-11-25 19:17:07
请教陈版，若重组方案中存在业绩奖励条款，奖励的对象中即有被收购公司管理层，也有纯财务投资人，那是否只能认定为或有对价，而不能认定为报酬，如果认定为或有对价，那 1 年之后的或有对价的变化是计入公允价值变动损益，最终支付的时候转列投资收益？

回答人：chenyiwei
需根据证监会会计部 2013 年监管报告中的提示进行综合分析，确定业绩奖励属于或有对价还是职工薪酬。

提问人：zhs7403 时间：2014-11-25 21:04:34
陈老师，这种情况的或有对价和对赌如何区别？对赌会计理解作为期权，我看案例似乎也可以理解为对赌?

回答人：chenyiwei
或有对价是会计概念，但对赌不是会计概念。所以这两者不具有可比性。对于对赌条款应区分其经济实质选择适当的会计处理方法。
企业合并对价中的对赌就是或有对价。

提问人：02068134 时间：2015-03-19 17:59:45
请教陈版，请教您，个体财务报表需要确认或有对价吗，或有对价是IFRS 3准则下面规定的，是否只是在合并财务报表确认呢？谢谢指点！

回答人：chenyiwei
根据长投准则规定，非同一控制下合并形成的长投的成本为根据企业合并准则确定的企业合并成本，因此或有对价的公允价值也将同时体现在个别报表层面的合并成本中。

提问人：zengfengxia 时间：2015-03-20 16:34:50
“一旦提前终止服务则无权获得全部或部分该等款项——表明属于换取其未来继续提供服务的报酬的结论性证据。”在实务中如何运用？ 甲公司购买由自然人A、B（同时担任高管，并持有85%的股权）和全体职工（持15%）持股的乙公司，同时约定A、B在交易完成后必须在乙企业工作满五年，否则按违约需退回20%的股权转让价款，这个案例里面，A、B不能工作满五年则只能获取80%的股权转让款，而其他员工没有这个限制。 此外，除任职年限要求外，A和B还有业绩承诺条款并约定了补偿方式但其他职工股东没有这个义务。 这个案例当中，A和B的业绩承诺补偿是否构成或有对价，任职期限限制是否表明已支付的对价包含了薪酬成分？

回答人：chenyiwei
A和B的业绩承诺补偿构成或有对价；任职期限限制表明已支付的对价中的 20 ％属于预付的未来五年薪酬。

提问人：zengfengxia 时间：2015-03-21 17:15:07
但 20 楼的问题中，其他职工股东收到的股权转让款和有业绩承诺和任期约束的股东完全相同，这是否表明有约束的股东收到的对价其实是不含薪酬成分的？

回答人：chenyiwei
不一定。这本来是综合分析判断的结果。“如离职则无法收到对价款”是决定性证据。其他证据所导出的结论与它不一致时，以该证据的结论为准。

提问人：zengfengxia 时间：2015-03-24 21:24:41
谢谢陈版，实务中，IFRS3 B55中应考虑的（a）至（h）各项因素往往不能相互印证，如部分转让股权的股东若离职则无法收到部分对价，但同时其他无任职要求的股东获取的对价与这部分股东又完全相同（包括公司PE投资者也能够获取相同的对价），这种情况下如何分析对价的构成？

回答人：chenyiwei
可能要具体问题具体分析了。但如果提前离职则无法取得的这部分对价应属于薪酬性质。

提问人：skycoolla 时间：2015-05-08 14:07:09
陈版您好，借道也请教您个问题。收购时候，如果在协议中约定，收购方A公司先用现金 2000 万元从B公司的原股东手中收购B公司51%股权，待工商变更后，A公司（已成为控股股东）再向B公司发放 1 亿元借款，未来若B公司业绩达到一定条件后，A公司将豁免这部分债务。这种情况下，A公司收购成本要不要考虑收购后的对B公司借款呢？

回答人：chenyiwei
这种情况应当也包含或有对价安排，其中的或有对价是未来豁免的债务计入权益后归属于少数股东（原股东）的部分，即通过增厚少数股东权益的方式间接地向少数股东支付或有对价。

提问人：soliderzhang 时间：2016-01-30 12:39:56
陈老师，您好！若在合并日公司预计会支付现金或有对价，将现金或有对价计入投资成本和预计负债，实际最后未达到标准，未支付，应如何进行会计处理，不好意思，刚刚重新看了，您的意见是： 若未支付，则应冲销预计负债，计入确定不用支付的当期损益（冲销利润表何科目？）

回答人：chenyiwei
一般是营业外收入，也有意见是公允价值变动损益。

提问人：guizilaile00 时间：2017-02-20 16:43:13
陈老师您好， 请问一下， 上述营业外收入是否需交纳企业所得税？如需缴纳企业所得税，是在根据利润完成情况确认或有对价无需支付的时间还是在以后转让该项股权投资时？ 谢谢！

回答人：chenyiwei
税法没有明确规定。我理解在实际发生现金收付时应计入或调整应纳税所得额。

提问人：ken_dream 时间：2017-02-22 20:43:37
请教陈版，超过 12 个月的或有对价变动。在母公司单体报表层面也是调损益么？ 假设合并日，母公司与原股东确定对价时，约定交割日之前产生的或有负债由原股东承担，并通过调减对价的方式实现实现债务的转移（债务未曾被记录在收购方账面）。 2 年后，上述或有负债最终确定无需支付，此时原股东要求母公司补充支付当时调减的对价。 我觉得，合并层面会因为补充支付对价产生营业外支出；那母公司层面，是计入长投的账面价值（合并时通过营业外冲销），还是也计入当期损益？ 不太清楚，对于或有对价，准则讲解里的规范是单针对合并层面还是母公司层面遵循一样的原则？ 谢谢

回答人：chenyiwei
合并层面的合并成本与个别报表层面的长投成本是一致的。因此在个别报表层面也是计入损益，不调整长投成本。

提问人：zengfengxia 时间：2017-03-03 17:10:58
陈版， 29 楼的案例是不是应认定为补偿性资产，购买方应当确认一笔与或有负债相对应的资产， 2 年后若或有负债无需支付，也不会影响购买方的损益？

回答人：chenyiwei
可以这样理解。

提问人：zhs7403 时间：2017-03-04 09:42:11
合并层面的合并成本与个别报表层面的长投成本是一致的。因此在个别报表层面也是计入损益，不调整长投成本。 陈老师，这样和您说的 2 年后若或有负债无需支付，也不会影响购买方的损益有矛盾，我理解最终无需支付应计入损益，否则会影响长投成本了。

回答人：chenyiwei
“2年后若或有负债无需支付，也不会影响购买方的损益”在哪里？我自己都忘了。

提问人：zhs7403 时间：2017-03-04 13:30:48
您在 30 楼的回复。我理解是需要计入损益的，而不是冲成本

回答人：chenyiwei
是应当计入损益。个别报表层面也不应当冲减成本，而是考虑对长投计提减值准备。

提问人：zengfengxia 时间：2017-03-06 10:58:17
陈版， 29 楼的案例 假设合并日，母公司与原股东确定对价时，约定交割日之前产生的或有负债由原股东承担，并通过调减对价的方式实现实现债务的转移（债务未曾被记录在收购方账面）。 2 年后，上述或有负债最终确定无需支付，此时原股东要求母公司补充支付当时调减的对价。 是或有对价还是补偿性资产？

回答人：chenyiwei
更接近于补偿性资产。不是与企业整体的商誉有关。

提问人：ivancheng 时间：2017-06-02 16:44:39
陈版主，有几个疑问咨询您一下：
根据《企业会计准则讲解（ 2010 ）》第 325 页对“或有对价”的说明，或有对价为资产或负债性质的，按照企业会计准则有关规定处理，如果属于《企业会计准则 第 22 号----金融工具的确认和计量》中的金融工具，应采用公允价值计量，公允价值变化产生的利得和损失应按该准则规定计入当期损益或计入资本公积。
而根据准则对金融资产和金融负债初始确认的规定：企业初始确认金融资产或金融负债时，应当按照公允价值计量。 该点规定与上述规定相同。
而对于后续计量，需要根据不同的分类按公允价值或摊余成本进行后续计量。
根据《 2015 年上市公司年报会计监管报告》中对或有对价的计量要求：根据企业会计准则的相关规定，购买方应当将或有对价作为企业合并对价的一部分，按照其在购买日的公允价值计入企业合并成本。除满足金融工具列报准则界定的权益工具之外，或有对价在后续会计期间均应以公允价值重新计量且其变动计入损益或其他综合收益。
问题 1 、那么《 2015 年上市公司年报会计监管报告》对于该部分的要求是否过于绝对，不符合准则的规定？
另外，参照《瑞华研究2010-2016》中问题3-2-76（被收购方业绩达不到股权转让协议约定的对赌条件时，购买方对补偿款的会计处理），如果在购买日无法判断是否可能获得对价或可能性不大，在购买日无需处理，而在实际收到时计入当期损益。该或有对价在购买日到其约定结算期之间应按公允价值计量，其变动额计入当期损益。
根据《 2015 年上市公司年报会计监管报告》：根据企业会计准则的相关规定，购买方应当将或有对价作为企业合并对价的一部分，按照其在购买日的公允价值计入企业合并成本。除满足金融工具列报准则界定的权益工具之外，或有对价在后续会计期间均应以公允价值重新计量且其变动计入损益或其他综合收益。 年报分析发现，与业绩补偿条款相关的或有对价的会计处理在实务中容易被忽视或存在不同理解。大多数附有业绩补偿条款的并购交易在确定企业合并成本时没有考虑或有对价的影响，仅在或有对价实际结算的年度进行会计处理。
问题 2 、对于后续计量是应该在实际收到时计入当期损益还是应在每个资产负债表日按公允价值重新计量？
问题 3 、如果对于只持有15%股权，同样约定相应的业绩补偿，那么对于业绩补偿是否只需要按照金融工具准则和或有事项准则处理？

回答人：chenyiwei
1 、那么《 2015 年上市公司年报会计监管报告》对于该部分的要求并无不当之处。或有对价不可能满足有固定到期日、收款金额固定或可确定的“纯债权”条件，因此不可能按摊余成本计量。 2 、理论上应当在业绩承诺期内的每个资产负债表日按公允价值计量，在实际收到时计入损益并不符合准则规定，是只有在确实无法确定期末公允价值时的变通做法。 3 、可以这样理解。